【裁判字號】    92,小上,77
【裁判日期】    921107
【裁判案由】    損害賠償
【裁判全文】
臺灣臺北地方法院民事判決                          九十二年度小上字第七七號
    上  訴  人  丙○○
    訴訟代理人  乙○○
    被上訴人    佳忠交通有限公司
    法定代理人  甲○○
    訴訟代理人  丁○○
右當事人間請求損害賠償事件，上訴人對於中華民國九十二年三月二十四日臺灣臺北
地方法院臺北簡易庭九十二年度北小字第二號第一審判決提起上訴，本院於民國九十
二年十月二十四日言詞辯論終結，判決如左：
    主  文
原判決除確定部分外，關於駁回上訴人後開第二項之訴部分，及該部分假執行之聲請
，並訴訟費用之裁判廢棄。
被上訴人應連帶給付上訴人新台幣肆萬玖仟捌佰拾柒元，及自九十二年二月十四日
起，至清償日止，按週年利率百分之五計算之利息。
其餘上訴駁回。
第一審訴訟費用，由被上訴人連帶負擔新台幣壹仟柒佰貳拾捌元，第二審訴訟費用由
被上訴人負擔新台幣肆佰陸拾伍元，其餘第一、二審新台幣貳仟壹佰玖拾參元由上訴
人負擔。
    事  實
甲、上訴人方面：
一、聲明：
  (一)原判決關於駁回上訴人對於被上訴人一審之訴部分廢棄。
  (二)右廢棄判決，被上訴人應與一審被告杜水旺連帶給付上訴人新台幣（下同）四萬
    九千八百三十七元，及自民國（下同）九十二年二月十四日起至清償日止，按週
    年利率百分之五計算之利息。
  (三)第一、二審之訴訟費用由上訴人負擔。
二、陳述：除與原判決記載相同者，茲引用之外，補稱：
    原審判決於一審駁回上訴人應與被告杜水旺負連帶賠償上訴人所受損害，不外以
    被告杜水旺乃自備車輛參與經營，被上訴人對被告杜水旺並無選任、監督之關係
    存在，故而認定被上訴人並非被告杜水旺之僱用人，是無民法第一百八十八條僱
    用人連帶賠償責任之適用；惟查，目前實務上針對經營交通事業之人，接受他人
    靠行（即出資人以該交通公司之名義購買車輛，並以該經營人名義參加營運），
    而向靠行人（出資人）收取費用，以資營運者，均咸認該靠行之車輛在外觀上既
    屬經營人所有，第三人僅能從外觀上判斷該車輛係某經營人所有，該車輛之司機
    係為該經營人服勞務，自應認該司機係為該經營人服勞務，而使該經營人負僱用
    人之責任，此有最高法院八十七年度台上字第八六號民事判決、七十七年度台上
    字第六六五號民事判決及臺灣高等法院臺中分院八十五年度第三七一號民事判決
    意旨可稽。又本件上訴人對被告杜水旺靠行其公司名下之事實既不爭執，依前揭
    實務見解，即應認被上訴人為被告杜水旺之僱用人，從而，對被告杜水旺因駕車
    過失撞毀上訴人之車輛，應依民法第一百八十八條規定負連帶賠償責任，詎原審
    判決不察，竟駁回上訴人對被上訴人於原審連帶賠償之請求，實顯有違誤；另就
    原審認定修繕費應予折舊之部分，上訴人並不爭執，惟依民法第一百八十八條規
    定及前揭實務見解之意旨，被上訴人實應與被告杜水旺連帶賠償上訴人四萬九千
    八百三十七元。再者，被告杜水旺駕駛之車輛車號應為八Ｂ－三七三，原審判決
    誤載為八Ｂ－一三九○，而上訴人所有之車輛車號應為ＤＩ－一四三八，原審判
    決誤載為ＤＩ－六五○，併此陳報。
三、證據：除援用第一審所提證據外，補提最高法院八十七年度台上字第八六號民事
    判決、七十七年度台上字第六六五號民事判決及臺灣高等法院臺中分院八十五年
    度第三七一號民事判決意旨影本各一件等件為證。
乙、被上訴人方面：
一、聲明：求為判決
  (一)駁回上訴。
  (二)上訴費用由上訴人負擔。
二、陳述：
    查系爭車輛係被告杜水旺自行購買，嗣由伊向良京實業股份有限公司（下稱良京
    公司）貸款，並以系爭車輛靠行被上訴人公司，然因系爭車禍造成被告杜水旺未
    能按時繳納貸款，致系爭車輛遭良京公司扣回並拍賣在案，而系爭車輛乃屬被告
    杜水旺所有，是被上訴人與被告杜水旺間僅為夥伴關係。況據民法第一百八十八
    條第一項後段規定，選任受僱人及監督其職務之執行，已盡相當之注意或縱加以
    相當之注意而仍不免發生損害者，僱用人不負賠償責任；然被告杜水旺既為行政
    院交通部核准之營業小客車駕駛，並持有臺北市職業小客車之駕駛執照，被上訴
    人對被告杜水旺是否具行為能力駕駛營業小客車，以及是否對交通規則有相當之
    認識而為選任，並已盡監督之責，是依民法第一百八十八條規定被上訴人自毋庸
    負連帶賠償責任。又況，被上訴人對上訴人於原審所提出之台北市政府警察局交
    通警察大隊交通事故調查報告表，曾提出異議，然原審並未參酌；惟查，縱因上
    訴人之車輛為直行車輛，而有優先路權，然就被告杜水旺所有之車輛及系爭車輛
    損毀程度以觀，被告杜水旺所有之車輛因遭系爭車輛撞擊，致後車損毀嚴重，而
    系爭車輛亦受有相當嚴重之損害，是實難謂上訴人無任何超速或未盡注意前方車
    況之責，從而，被上訴人對於前開台北市政府警察局交通警察大隊交通事故調查
    報告表，再次提出異議。
三、證據：援用第一審所提證據為證。
    理  由
一、按對於小額訴訟事件第一審裁判之上訴或抗告，非以其違背法令為理由，不得為
    之，民事訴訟法第四百三十六條之二十四第二項定有明文，本件爭議標的金額僅
    為九萬七千五百六十一元，未逾十萬元，屬小額訴訟程序，當無疑義。而本件兩
    造所爭執者，厥為由駕駛人自備車輛參與計程車客運業之經營時，計程車客運業
    對於駕駛人之侵權行為應否負連帶賠償責任，此一爭議涉及司法見解之歧異，顯
    有釐清必要，合先敘明。
二、上訴人於原審起訴主張：被告杜水旺於民國九十一年七月十四日上午十一時四十
    分許，駕駛車號八Ｂ－一三九○營業小客車自台北市○○○路由南往北方向行駛
    ，於行經錦州街口向左迴車時，因迴車未注意往來車輛，致撞擊由訴外人乙○○
    駕駛原告所有之車號ＤＩ－六五○號自用小客車，造成原告所有上開車輛車頭毀
    損，經送往順益汽車有限公司修理，計支出修復費用九萬七千五百六十一，被告
    杜水旺既為被上訴人之受僱人，被上訴人自應就被告杜水旺執行駕車業務所致原
    告之上開損害，負連帶賠償之責，屢經催討被告均置之不理，爰訴請被上訴人連
    帶賠償上開金額之款項，及自起訴狀繕本訴達翌日起至清償日止，按年息百分之
    五計算之利息等情；被上訴人則以系爭車輛係被告杜水旺自行購買，由杜某向訴
    外人良京公司貸款，靠行被上訴人公司，嗣因系爭車禍造成被告杜水旺未能按時
    繳納貸款，致系爭車輛遭良京公司扣回並拍賣在案，被上訴人與被告杜水旺間僅
    為夥伴關係，且在選任上並無任何過失，自毋庸負連帶賠償之責，又關於事故調
    查被告部分，被上訴人已提出異議，是當然不能以該鑑定報告作為認定責任依據
    云云置辯。
三、查本件兩造對於系爭車禍之發生及所造成之損害等情事均不爭執，此部份事實並
    有台北市政府警察局交通警察大隊交通事故肇事原因初步分析研判表、完修單、
    統一發票等影本在卷可稽，上開事實堪予認定。而有關系爭車禍之責任分配，除
    經台北市政府警察局交通警察大隊出具初步分析研判表，認為係被告杜水旺於迴
    車時未注意來往車輛之外，並經原審審酌各項情節後，認應由被告杜水旺負完全
    責任，並據此責任比例計算系爭車禍所致損害賠償額，於扣除車體零件折舊費用
    後，認上訴人之請求在四萬九千八百三十七元範圍內為有理由，應由被告杜水旺
    自己負損害賠償責任，至逾上揭範圍外之主張即屬無據，應予駁回，上開事實復
    有原審判決在卷可考，是上開情事亦堪確定。本件兩造主要爭執之處，在於被上
    訴人乃被告杜水旺所屬車行，對於杜水旺之侵權行為是否應負連帶賠償責任？原
    審認為計程車客運業由駕駛人自備車輛參與經營時，計程車客運業既僅在於提供
    駕駛人服務（如車輛牌照之請領、換發、繳銷、車輛檢驗及各種異動登記、車輛
    使用牌照稅、燃料使用費、違規罰鍰及其他稅費等之代為繳納），而向計程車駕
    駛人按月收取費用（如行政管理費或服務費）之人，則其對於計程車駕駛人是否
    有選任、監督之關係，已非無疑，且駕駛人乃自負盈虧，計程車客運業者復無法
    藉保險或提高其所供給產品或勞務之價值（計程車費率係由政府機關所管制），
    俾以分散其負擔，參以強制汽車責任保險法已於八十五年十二月二十七日公布施
    行，汽車交通事故受害人已有最低限度保險理賠之保障，亦無為增加被害人求償
    之機會，而過度擴張解釋選任、監督之關係，是計程車客運業者對於自備車輛參
    與經營者既無選任監督之關係，應非自備車輛參與經營之駕駛人之僱用人，而本
    件被告杜水旺係自備車輛參與經營者，被上訴人即非被告杜水旺之僱用人，對於
    被告杜水旺上開過失侵害原告權利之行為，即無庸負僱用人之連帶賠償責任，原
    審並據其上揭論據，駁回上訴人於原審主張被上訴人應就其損害連帶賠償之請求
    。
四、原審上開論述固非無見，惟查，計程車客運業與駕駛人簽訂契約時，對於契約簽
    訂與否並非毫無決定餘地，此種決定簽約與否之過程，亦具有選任駕駛人之性質
    ，換言之，倘客運業者認為某駕駛人之駕駛紀錄不良，或有不夠嚴謹傾向時，自
    得拒絕簽訂契約，計程車客運業者並無必須與某一駕駛人簽約之義務。再者，計
    程車客運業者固然僅係按月收取行政管理費或服務費，並提供特定項目之服務，
    然此一費用之收取非不得視為客運業者之主要收入來源，客運業者如何能一方面
    對其簽約駕駛人收取費用，一方面對駕駛人之執行業務行為毫不負責？所謂計程
    車客運業者無法借保險或提高其所供給產品或勞務之價值，以及強制汽車責任保
    險法訂定有最低限度保險理賠之保障等事項，縱屬真實，亦屬風險控管及主管機
    關行政管理之方式，與交通事故被害人是否應受保障或者受何種程度之保障無關
    ，侵權行為損害賠償責任之認定亦非以上述事項為考量因素，就僱用人之連帶賠
    償責任規定而言，僅須證明侵權行為與損害結果間有因果關係，侵權行為人與其
    僱用人間有實質之僱傭關係，且侵權行為與執行業務間有所關聯時，僱用人依法
    即須對其受僱人之侵權行為負連帶損害賠償責任，至僱用人得否以其他方式分散
    風險，以其，其他社會保險制度之存否等，均非審酌此種侵權行為損害賠償事件
    之考量因素，此猶如不能因被害人另有保險為由，主張減輕自己之損害賠償責任
    ，強制汽車責任保險法之制訂與否，與僱用人之損害賠償責任並無關聯，縱有強
    制汽車責任保險之理賠，亦僅係在保障被害人損害賠償之實現，並無免除侵權行
    為人、僱用人侵權行為損害賠償責任之意，亦非謂僱用人即可因此不負連帶賠償
    責任。社會政策對被害人之保護是否過當，乃行政權考量之權限，縱有過當情形
    ，亦無剝奪被害人依法得請求彌補損害此一權利之餘地，是原審上述見解，容有
    未洽，此其一；況依本件被上訴人與被告杜水旺所簽訂之參與經營契約書第一條
    所載，被告杜水旺係以自有車輛參與經營，依約車輛須登記為被上訴人公司行號
    ，使用被上訴人營業車額牌照營業，另依第三條約定，被告杜水旺尚須依規定辦
    理執業登記受僱（參原審卷第三十二頁），足見被告杜水旺與被上訴人間具有一
    定程度之僱傭關係，至被告杜水旺與被上訴人間就權利義務分配如何約定，乃為
    其內部關係，不能因此拘束契約外之第三人，亦不能因此免除法律規定之適用。
    被告杜水旺既係以登記為被上訴人公司行號之營業小客車營業，對於任何第三人
    而言，杜水旺所駕駛之車輛即代表被上訴人公司，被上訴人因杜水旺駕車肇事所
    生之侵權行為損害賠償責任自應負連帶賠償之責，此其二；關於自備車輛參與計
    程車客運業者經營時，計程車客運業者對於駕駛人之業務上侵權行為應否同負損
    害賠償責任，歷來已經最高法院多次表示肯定之見解，此有最高法院七十七年度
    台上字第六六五號、八十七年度台上字第八六號判決意旨可資參照，此亦為目前
    實務上多數見解，本件被上訴人既與被告杜水旺簽訂契約，接受杜水旺帶車靠行
    ，並因此收取相當費用，其對於杜水旺之選任過程自負有相當責任，杜水旺平時
    既係以登記為被上訴人公司行號、懸掛被上訴人車額牌照之車輛營業，被上訴人
    與杜水旺之間即存有事實上之僱傭關係，而杜水旺就本件系爭侵權行為之發生既
    有過失，被上訴人身為僱用人，對其因此所肇致之損害，自應負連帶賠償責任。
五、綜上所述，本件上訴人之主張可採，被上訴人所辯均無可取。依民法第一百八十
    八條規定，上訴人自得請求被上訴人對被告杜水旺所造成之侵權行為損害結果負
    連帶賠償責任。從而，上訴人丙○○本於上揭規定，請求被上訴人連帶給付，為
    有理由，應予准許，原審駁回上訴人此部份之請求，容有未洽，應予廢棄改判。
    至上訴人本件汽車乃八十七年七月十日領照使用，有行車執照在卷可參，經順益
    汽車有限公司公司修復，工資為四萬零八百四十五元，零件為五萬六千七百十六
    元，有該公司統一發票、完修單在卷可稽。本件汽車之修理既以新零件更換被毀
    損之舊零件，則上訴人以修理費作為損害賠償之依據，自應將零件折舊部分予以
    扣除。原審依行政院所發布之「固定資產耐用年數表」及「固定資產折舊率表」
    ，即小客車之耐用年數為五年，依定率遞減法每年折舊千分之三六九之規定，認
    為本件汽車自八十七年七月十日領照使用，至發生車禍之九十一年七月十四日，
    實際使用日數約為四年，尚有殘餘價值，故予以折舊四年計算並扣除此部份請求
    ，該車更換零件部分扣除折舊後之零件費為八千九百九十二元（計算方式如附表
    ），加上工資費用四萬零八百四十五元元，准許本件上訴人交通事故所受損害四
    萬九千八百三十七元之請求，駁回其餘之主張，就此部份之論述並非無據。是則
    原審駁回上訴人逾上揭數額之請求，於法並無不合。上訴意旨仍執陳詞指摘原判
    決此部份不當，求予廢棄改判，為無理由，應予駁回其上訴。
六、本件訴訟標的金額未逾十萬元，是依法已不能提起上訴，本院自毋庸再為准駁假
    執行之宣告，附此敘明。
七、據上論結，本件上訴為一部有理由，一部無理由，依民事訴訟法第四百三十六條
    之三十二、第四百三十六條之一第三項、第四百四十九條第一項、第四百五十條
    、第七十九條、第八十五條第一項前段，判決如主文。
中      華      民      國    九十二    年      十一      月      七    日
                                民事第二庭審判長法  官  丁蓓蓓
                                                法  官  洪純莉
                                                法  官  汪漢卿
右正本證明與原本無異
不得上訴。
中      華      民      國    九十二    年      十一      月      七    日
                                                書記官  許婉如
~f0
計算書：
項    目                       金    額（新台幣）       備    註
第一審裁判費                   一千零七十六元
第一審送達郵費                 二百七十二元
第一審公示送達裁判費           四十五元
第一審公示送達登報費           二千零六十四元
第二審裁判費                   八百二十七元
第二審送達郵費                 一百零二元
合    計                       四千三百八十六元


司法院資訊處製作；財團法人民間司法改革基金會備份。
